臺灣臺中地方法院民事判決　　　　　　 96年度家訴字第228號
原　　　告　甲○○
被　　　告　乙○○
上列當事人間請求確認收養無效事件，本院於民國九十六年八月
三十日言詞辯論終結，判決如下：
    主      文
確認被告對原告之收養無效。
訴訟費用由被告負擔。
    事      實
甲、原告方面：
  一、聲明：求為判決如主文所示。
  二、陳述：原告之母親吳梨姬前於民國六十七年五月二十八日
      與訴外人李朝陽結婚，婚後二人即不睦，吳梨姬於六十八
      年五月間即因不堪同居之虐待而離家，自六十七年五月二
      十八日至六十八年五月離家期間，二人未曾發生性行為，
      是雖有夫妻之名卻無夫妻之實，而後吳梨姬因為工作關係
      結識被告，被告因同情吳梨姬之遭遇，對吳梨姬照顧有加
      ，二人日久生情，進而同居並發生性行為，嗣吳梨姬於七
      十二年一月一日生下一子即原告。原告自出生後均由吳梨
      姬與被告共同扶養照顧迄今，此期間吳梨姬與李朝陽之婚
      姻關係雖仍存續中，惟二人並無同居之事實，顯見原告並
      非李朝陽之子，而係被告之子。又吳梨姬業於七十九年八
      月六日與李朝陽離婚，並於八十八年十二月十九日再與被
      告結婚，為使原告得以認祖歸宗，回復本姓，並釐清與被
      告之親子關係，爰提起確認親子關係之訴，經鈞院以九十
      年度家訴字第二一四號判決駁回原告之訴，兩造不得已乃
      於九十二年三月二十七日以迂迴之收養方式辦理，並經鈞
      院以九十二年度養聲字第七九號裁定認可，惟原告與被告
      既為直系血親之關係，依法被告自不得收養原告為養子，
      兩造間之收養應為無效，為此依民事訴訟法第五百八十三
      條之規定，請求確認被告對原告之收養無效。
  三、證據：提出戶籍謄本、法務部調查局鑑定通知書影本、本
      院九十年度家訴字第二一四號民事判決書影本為證各一件
      （均附於本院九十四年度再字第一號卷宗）。
乙、被告方面：
  一、聲明：同意原告之請求。
  二、陳述：兩造確實有血緣關係，當初因提起確認之訴（九十
      年度家訴字第二一四號）遭駁回，所以才以收養方式處理
      。
丙、本院依職權調閱本院九十年度家訴字第二一四號、九十二年
    度養聲字七九號、九十四年度再字第一號民事卷宗。
     理      由
一、按確認法律關係之訴，非原告有即受確認判決之法律上之利
    益者，不得提起，民事訴訟法第二百四十七條第一項定有明
    文。而所謂「即受確認判決之法律上之利益」，係指因法律
    關係之存否不明確，致原告在私法上之地位有受侵害之危險
    ，而此項危險得以對於被告之確認判決除去之者而言，故確
    認法律關係存在或不存在之訴苟具備上開要件，即得謂有即
    受確認判決之法律上之利益（最高法院四十二年度台上字第
    一０三一號判例參照）。本件原告以被告為原告之直系血親
    ，被告收養原告有違直系血親不得收養為養子女之情形，原
    告與被告因被告對原告之收養致生養父子關係，影響兩造之
    財產上及身分上之權利義務關係，應認該收養法律關係之發
    生，已致兩造私法上之權利有受侵害之危險，而此不妥之狀
    態得以確認判決方式除去。是原告提起本件確認被告對原告
    之收養無效訴訟，有即受確認判決之法律上利益。
二、原告主張其係訴外人吳梨姬與被告所生，卻為被告收養為養
    子，並經本院以九十二年度養聲字第七九號裁定認可之事實
    ，業據原告提出戶籍謄本、法務部調查局鑑定通知書影本、
    本院九十年度家訴字第二一四號民事判決書影本為證各一件
    （均附於本院九十四年度再字第一號卷宗），並經本院依職
    權調閱九十年度家訴字第二一四號、九十二年度養聲字七九
    號、九十四年度再字第一號民事卷宗查核無訛，且為被告到
    庭所不爭執。再者，原告與被告間確實具有親子關係，徵諸
    原告提出之法務部調查局鑑定通知書記載：「依據遺傳法則
    ，李裕淵（即甲○○）之各項血型及STR式型別與乙○○之
    各項相對應型別均無矛盾；李裕淵之各項DYS式型別與乙○
    ○之各項相對應型別均無矛盾，二者有可能源自同一父系，
    經計算其CPI值為59,741以上（依常理高於10,000即可判別
    為親子關係），因此認為乙○○有可能為李裕淵生父（機率
    99 %以上）」等語，此有該局八十九年七月二十七日 (89)
    陸 (四)字第89130304號鑑定通知書影本一紙附在本院九十
    四年度家再字第一號卷宗可稽。又參酌現代生物科學發達，
    醫學技術進步，以ＤＮＡ基因圖譜定序檢驗方法鑑定子女之
    血統來源之精確度已達百分之九十九點八以上等情，是衡之
    以上事證，原告主張其為吳梨姬自被告受胎所生，即原告與
    被告係直系血親，應堪採信。
三、第按生父對未經認領 (或準正)之非婚生子女，可否收養？
    認可收養之效力為何？學者間雖有認為隱蔽非婚生之污名，
    欲以掩避社會耳目，保全生母之名譽，而保有父母子女關係
    ，無禁止之必要。況且民法第第一千零六十三條有除斥期間
    之限制（參民法親屬新論、陳棋炎、黃宗樂、郭振恭著第三
    二七頁)。然按民法第一千零七十二條規定收養『他人之子
    女』、及第一千零七十三條之一第一款直系血親不得收養為
    養子女，況且收養為收養他人之子女，使非婚生子女成為自
    已之準婚生子女，已有多種途徑，自應以否定說為宜。又收
    養子女違反第一千零七十三條之一之規定者，無效。民法第
    第一千零七十九條之四亦定有明文。是本件原告與被告為直
    系血親，已如前述，揆諸上開法律規定，被告對於原告之收
    養行為自屬無效。
四、綜上，原告與被告既為直系血親，依法被告本不得收養原告
    ，違反者，其收養無效。從而，原告據以請求確認其生父即
    被告對原告之收養無效，自有理由。
五、據上論結，本件原告之訴為有理由，依民事訴訟法第七十八
    條，判決如主文。
中　　華　　民　　國　　96　　年　　9 　　月　　13　　日
                  家事法庭　　　法　官　楊熾光
以上為正本係照原本作成
如不服本判決，應於送達後廿日內，向本院提出上訴狀並表明上
訴理由，如於本判決宣示後送達前提起上訴者，應於判決送達後
廿日內補提上訴理由書（須附繕本）。
中　　華　　民　　國　　96　　年　　9 　　月　　13　　日
                                書記官
